臺灣桃園地方法院刑事判決
110年度審金訴字第558號
公  訴  人  臺灣桃園地方檢察署檢察官
被      告  蔡曜鴻



上列被告因詐欺等案件，經檢察官提起公訴（109年度少連偵字
第475號，被告於本院準備程序進行中，就被訴事實為有罪之陳
述，經本院告知簡式審判程序意旨，並聽取當事人之意見後，本
院合議庭裁定由受命法官獨任依簡式審判程序審理，判決如下：
    主  文
丁○○犯三人以上共同詐欺取財罪，共貳罪，各處有期徒刑壹年。
應執行有期徒刑壹年叁月。
未扣案之犯罪所得新臺幣貳萬貳仟伍佰元沒收。
    事實及理由
一、犯罪事實：
    丁○○於民國109年5、6月間某日，加入以少年金○祐（92年6
    月生，真實姓名年籍詳卷，警另追查中）為首，及少年陳○
    騏（94年5月生，真實姓名年籍詳卷，涉犯加重詐欺取財罪
    嫌部分，經本院少年法庭裁定交付保護管束）、少年劉○霖
    （92年12月生，年籍詳卷，涉犯加重詐欺取財罪嫌部分，經
    本院少年法庭裁定施以感化教育）、少年徐○翔（92年1月生
    ，真實姓名年籍詳卷，犯罪時未滿18歲，所涉犯加重詐欺取
    財罪嫌部分，經本院少年法庭裁定施以感化教育）所組成，
    以實施詐術為手段，具有持續性、牟利性之有結構性犯罪組
    織（下稱「本案詐欺集團」）。渠等分工模式為「本案詐欺
    集團」擔任「機房」工作之成員，負責撥打電話施以詐術，
    使遭詐騙之人陷於錯誤依指示將款項交付予「機房」成員指
    定之人，而交付財物；丁○○則擔任「收水」之工作，負責依
    少年金○祐及少年劉○霖之指示，向「車手」少年陳○騏收取
    詐欺領得之贓款，再將贓款轉交「本案詐欺集團」所屬上游
    成員朋分，以掩飾、隱匿其等詐欺犯罪所得之本質及去向，
    製造金流斷點。謀議既定，丁○○分別為下列犯行：
　㈠丁○○、少年金○祐、少年陳○騏、少年劉○霖、少年徐○翔及「
    本案詐欺集團」所屬不詳成員，共同意圖為自己不法之所有
    ，基於3人以上詐欺取財及掩飾、隱匿特定詐欺犯罪所得本
    質、去向之洗錢等犯意聯絡，於109年6月4日上午9時許，由
    「本案詐欺集團」所屬「機房」成員偽以警員、檢察官身份
    （無證據證明丁○○知悉「本案詐欺集團」機房人員冒用公務
    員名義而詐欺取財，詳後述），撥打電話向甲○○誆稱其涉及
    販毒、洗錢案件，需要交付帳戶內存款管收等語，致甲○○陷
    於錯誤，依指示先於109年6月8日上午11時許，前往新北市
    新莊區裕民街103巷口，交付現金55萬元予「車手」少年陳○
    騏。丁○○再受少年劉○霖指示，於同日某時至新北市○○區○○
    路00號之板橋大遠百2樓廁所內，向「車手」少年陳○騏取得
    上開詐得款項後，復於不詳時間、地點，將贓款轉交予少年
    金○祐，以掩飾、隱匿上開詐欺取財犯罪所得之本質及去向
    。甲○○續於109年6月12日上午11時許，依前揭「機房」成員
    之指示，前往新北市○○區○○街000巷00號，交付現金140萬元
    予「車手」少年陳○騏。丁○○再受少年劉○霖指示，復於同日
    某時至新北市○○區○○路00號之板橋大遠百2樓廁所內，向「
    車手」少年陳○騏收取上開詐得款項後，復於不詳時間、地
    點，將贓款轉交予少年金○祐，以掩飾、隱匿上開詐欺取財
    犯罪所得之本質及去向。嗣甲○○察覺有異報警處理，俟於10
    9年6月29日上午10時許，依指示與警方配合共同前往指定交
    款地點（新北市新莊區裕民街85巷口），進而查知上情。
　㈡丁○○、少年金○祐、少年陳○騏、少年劉○霖、少年徐○翔及「
    本案詐欺集團」所屬不詳成員，共同意圖為自己不法之所有
    ，基於3人以上詐欺取財及掩飾、隱匿特定詐欺犯罪所得本
    質、去向之洗錢等犯意聯絡，於109年6月15日上午8時許，
    由「本案詐欺集團」所屬「機房」成員偽以警員、檢察官身
    份（無證據證明丁○○知悉「本案詐欺集團」機房人員冒用公
    務員名義而詐欺取財，詳後述），撥打電話向丙○○○誆稱其
    涉及洗錢案件須清查資金等語，致丙○○○陷於錯誤，依指示
    於同日下午2時許，在其住處前（地址詳卷）交付現金30萬
    元予「車手」少年陳○騏。丁○○再受少年劉○霖指示，於同日
    某時至桃園市中壢區六和公園廁所內，向「車手」少年陳○
    騏收取上開詐得款項後，復於不詳時間、地點，將贓款轉交
    予少年金○祐，以掩飾、隱匿上開詐欺取財犯罪所得之本質
    及去向。嗣丙○○○察覺有異並報警處理，經警循線查悉上情
    。
二、證據名稱：
  ㈠被告丁○○分別於警詢、檢察官訊問、本院準備程序及審理中
    之自白。
  ㈡證人即共同正犯陳○騏分別於警詢、檢察官訊問中之證述、證
    人即被害人甲○○、證人即告訴人丙○○○於警詢中之證述。
　㈢桃園市政府警察局蘆竹分局指認犯罪嫌疑人紀錄表、被害人
    提供之車手影像。
三、論罪科刑：
　㈠按共同實施犯罪行為之人，在合同意思範圍以內，各自分擔
    犯罪行為之一部，相互利用他人之行為，以達其犯罪之目的
    者，即應對於全部所發生之結果，共同負責。又共同正犯之
    成立，祇須具有犯意之聯絡及行為之分擔，既不問犯罪動機
    起於何人，亦不必每一階段犯行，均須參與（最高法院28年
    上字第3110號判例、34年上字第862 號判例意旨參照）。再
    共同正犯之意思聯絡，原不以數人間直接發生者為限，若有
    間接之聯絡者，亦包括在內，如甲分別邀約乙、丙犯罪，雖
    乙、丙間彼此並無直接之聯絡，亦無礙於其為共同正犯之成
    立（最高法院77年台上字第2135號判例意旨參照）。是以行
    為人參與構成要件行為之實施，並不以參與構成犯罪事實之
    全部或始終參與為必要，即使僅參與構成犯罪事實之一部分
    ，或僅參與某一階段之行為，亦足以成立共同正犯。本件詐
    欺集團分工細緻，被告雖未自始至終參與各階段之犯行，然
    其知悉詐欺集團係先向被害人及告訴人施以詐術，再由詐欺
    集團其他成員擔任車手分工收取款項，藉以取得被害人財物
    ，復由被告向車手收取詐騙款項後交予上游，卻仍以自己犯
    罪之意思，加入該詐欺集團，並擔任收水之工作，堪認其係
    在合同意思範圍內，各自分擔犯罪行為之一部，並相互利用
    他人之行為，以達犯罪之目的，依前揭說明，仍應對全部結
    果，負共同責任。揆諸前揭說明，應認被告與所參與之詐欺
    集團成員間，有犯意聯絡及行為分擔，應論以共同正犯。又
    查：被告透過與「本案詐欺集團」成員聯繫、並向「車手」
    收取詐欺所得之贓款，再將贓款轉交「本案詐欺集團」所屬
    上游成員之過程中，已知悉至少有「車手」少年陳○騏、「
    機房」成員及「上手」少年金○祐、少年劉○霖等人共同參與
    詐欺犯行，可認被告該當三人以上共同詐欺取財罪之共同正
    犯。
　㈡次按「本條例所稱犯罪組織，指三人以上，以實施強暴、脅
    迫、詐術、恐嚇為手段或最重本刑逾五年有期徒刑之刑之罪
    ，所組成具有持續性或牟利性之有結構性組織。」、「前項
    有結構性組織，指非為立即實施犯罪而隨意組成，不以具有
    名稱、規約、儀式、固定處所、成員持續參與或分工明確為
    必要。」組織犯罪防制條例第2條第1項、第2項分別定有明
    文。另組織犯罪防制條例第3條第1項所稱之參與犯罪組織，
    指加入犯罪組織成為組織之成員，而不問參加組織活動與否
    ，犯罪即屬成立（最高法97年度台上字第1950號判決意旨參
    照）。再所謂組織犯罪，本屬刑法上一種獨立之犯罪類型，
    其犯罪成員是否構成違反組織犯罪防制條例之罪名及成立要
    件之審查，原不以組織成員個人各別之行為，均已成立其他
    犯罪為必要，而應就集團成員個別與集體行為間之關係，予
    以綜合觀察；縱然成員之各別行為，未構成其他罪名，或各
    成員就某一各別活動並未全程參與，或雖有參加某特定活動
    ，卻非全部活動每役必與，然依整體觀察，既已參與即構成
    違反組織犯罪防制條例罪，分別依發起、操縱、指揮、參與
    等不同行為之性質與組織內之地位予以論處；尤以愈龐大、
    愈複雜之組織，其個別成員相對於組織，益形渺小，個別成
    員未能參與組織犯罪之每一個犯罪活動之情形相對增加，是
    從犯罪之縱斷面予以分析，其組織之全體成員，應就該組織
    所為之一切非法作為，依共同正犯之法理，共同負責（最高
    法院102年度台上字第3449號判決意旨參照）。經查，「本
    案詐欺集團」之成員至少有被告丁○○、「車手」少年陳○騏
    及向被害人與告訴人施行詐術之本案詐欺集團「機房」成員
    、指示取款及收水之少年金○祐及少年劉○霖等人，為三人以
    上無訛，業如前述。又本案詐欺集團「機房」成員利用電話
    施行詐術，誘使被害人及告訴人受騙後，使之依指示交付款
    項予指定之人，與此同時由共同正犯「車手」少年陳○騏向
    被害人及告訴人拿取款項後，續將贓款交付予被告，以轉交
    「本案詐欺集團」其他成員朋分，足徵該組織縝密，分工精
    細，自須投入相當之成本、時間，並非隨意組成立即犯罪，
    是以被告所參與之「本案詐欺集團」顯係該當「三人以上，
    以實施詐術為手段，所組成具有持續性或牟利性之有結構性
    組織」，而屬組織犯罪防制條例第2條規定之「犯罪組織」
    。
　㈢又按組織犯罪防制條例係藉由防制組織型態之犯罪活動為手
    段，以達成維護社會秩序、保障人民權益之目的，乃於該條
    例第3條第1項前段與後段，分別對於「發起、主持、操縱、
    指揮」及「參與」犯罪組織者，依其情節不同而為處遇，行
    為人雖有其中一行為（如參與），不問其有否實施各該手段
    （如詐欺）之罪，均成立本罪。然在未經自首或有其他積極
    事實，足以證明其確已脫離或解散該組織之前，其違法行為
    ，仍繼續存在，即為行為之繼續，而屬單純一罪，至行為終
    了時，仍論為一罪。又刑法上一行為而觸犯數罪名之想像競
    合犯存在之目的，在於避免對於同一不法要素予以過度評價
    。自然意義之數行為，得否評價為法律概念之一行為，應就
    客觀構成要件行為之重合情形、主觀意思活動之內容、所侵
    害之法益與行為間之關連性等要素，視個案情節依社會通念
    加以判斷。刑法刪除牽連犯之規定後，原認屬方法目的或原
    因結果，得評價為牽連犯之二犯罪行為間，如具有局部之同
    一性，或其行為著手實行階段可認為同一者，得認與一行為
    觸犯數罪名之要件相侔，依想像競合犯論擬。倘其實行之二
    行為，無局部之重疊，行為著手實行階段亦有明顯區隔，依
    社會通念難認屬同一行為者，應予分論併罰。因而，行為人
    以一參與詐欺犯罪組織，並分工加重詐欺行為，同時觸犯參
    與犯罪組織罪及加重詐欺取財罪，雖其參與犯罪組織之時、
    地與加重詐欺取財之時、地，在自然意義上非完全一致，然
    二者仍有部分合致，且犯罪目的單一，依一般社會通念，認
    應評價為一罪方符合刑罰公平原則，應屬想像競合犯，如予
    數罪併罰，反有過度評價之疑，實與人民法律感情不相契合
    。又按審酌現今詐欺集團之成員皆係為欺罔他人，騙取財物
    ，方參與以詐術為目的之犯罪組織。倘若行為人於參與詐欺
    犯罪組織之行為繼續中，先後多次為加重詐欺之行為，因參
    與犯罪組織罪為繼續犯，犯罪一直繼續進行，直至犯罪組織
    解散，或其脫離犯罪組織時，其犯行始行終結。故該參與犯
    罪組織與其後之多次加重詐欺之行為皆有所重合，然因行為
    人僅為一參與犯罪組織行為，侵害一社會法益，屬單純一罪
    ，應僅就「該案中」與參與犯罪組織罪時間較為密切之首次
    加重詐欺犯行，論以參與犯罪組織罪及加重詐欺罪之想像競
    合犯，而其他之加重詐欺犯行，祗需單獨論罪科刑即可，無
    需再另論以參與犯罪組織罪，以避免重複評價。是如行為人
    於參與同一詐欺集團之多次加重詐欺行為，因部分犯行發覺
    在後或偵查階段之先後不同，肇致起訴後分由不同之法官審
    理，為裨益法院審理範圍明確、便於事實認定，即應以數案
    中「最先繫屬於法院之案件」為準，以「該案中」之「首次
    」加重詐欺犯行與參與犯罪組織罪論以想像競合。縱該首次
    犯行非屬事實上之首次，亦因參與犯罪組織之繼續行為，已
    為該案中之首次犯行所包攝，該參與犯罪組織行為之評價已
    獲滿足，自不再重複於他次詐欺犯行中再次論罪，俾免於過
    度評價及悖於一事不再理原則。至於「另案」起訴之他次加
    重詐欺犯行，縱屬事實上之首次犯行，仍需單獨論以加重詐
    欺罪，以彰顯刑法對不同被害人財產保護之完整性，避免評
    價不足（最高法院109年度台上字第3945號判決要旨參照）
    。查被告加入「本案詐欺集團」犯罪組織，擔任向「車手」
    收取詐欺領得之贓款，再將贓款轉交「本案詐欺集團」所屬
    上游成員之「收水」工作，依卷內現存事證、臺灣高等法院
    被告前案紀錄表，足認被告如犯罪事實㈠對被害人甲○○所為
    之加重詐欺取財犯行，為其參與「本案詐欺集團」後，經起
    訴組織犯織罪，且最先繫屬於法院之「首次」加重詐欺犯行
    ，應以之與其所犯參與犯罪組織罪論以想像競合犯，另犯罪
    事實㈡部分，則僅論以三人以上共同詐欺取財罪。
　㈣復按洗錢防制法所稱洗錢，指下列行為：一、意圖掩飾或隱
    匿特定犯罪所得來源，或使他人逃避刑事追訴，而移轉或變
    更特定犯罪所得。二、掩飾或隱匿特定犯罪所得之本質、來
    源、去向、所在、所有權、處分權或其他權益者。三、收受
    、持有或使用他人之特定犯罪所得，洗錢防制法第2 條定有
    明文。復按現行洗錢防制法第14條第1 項之一般洗錢罪，祇
    須有同法第2 條各款所示行為之一，而以同法第3 條規定之
    特定犯罪作為聯結即為已足；倘行為人意圖掩飾或隱匿特定
    犯罪所得來源，而將特定犯罪所得直接消費處分，甚或交予
    其他共同正犯，或由共同正犯以虛假交易外觀掩飾不法金流
    移動，即難認單純犯罪後處分贓物之行為，應仍構成新法第
    2條第1或2款之洗錢行為（最高法院109年度台上字第57號、
    第436號判決參照）。查被告參與「本案詐欺集團」，於被
    害人甲○○、告訴人丙○○○受騙並交付款項予「車手」少年陳○
    騏後，再經由少年劉○霖及少年金○祐以通訊軟體「Telegram
    （俗稱：飛機）」指示被告，於前開時間至新北市○○區○○路
    00號之板橋大遠百2樓廁所內及桃園市中壢區之六和公園廁
    所內，向「車手」少年陳○騏收取贓款，再前往不詳地點，
    將取得之贓款交給少年金○祐，目的顯在藉此製造金流斷點
    ，使偵查機關難以追查帳戶金流，以達掩飾詐欺犯罪所得之
    本質及去向，揆之前開判決要旨，其所為已該當洗錢防制法
    第14條第1項之一般洗錢罪之構成要件。
  ㈤核被告所為，分別係犯：
　⒈就犯罪事實㈠部分，係犯組織犯罪條例第3條第1項後段之參與
    犯罪組織罪、洗錢防制法第14條第1項之一般洗錢罪、刑法
    第339條之4第1項第2款之三人以上共同犯詐欺取財罪。
　⒉就犯罪事實㈡部分，係犯洗錢防制法第14條第1項之一般洗錢
    罪及刑法第339條之4第1項第2款之三人以上共同犯詐欺取財
    罪。
　㈥被告與「車手」少年陳○騏、「上手」少年金○祐、少年劉○霖
    、少年徐○翔及「本案詐欺集團」所屬其他成員係在合同意
    思範圍內，各自分擔犯罪行為之一部，並相互利用他人之行
    為，以達共同詐欺取財及洗錢之犯罪目的，業如前述，被告
    自應就其所參與之犯行，對於全部所發生之結果共同負責。
    故被告與「車手」少年陳○騏、「上手」少年金○祐、少年劉
    ○霖及「本案詐欺集團」所屬其他成員，就三人以上共同詐
    欺取財及洗錢之犯行，均具有犯意聯絡及行為分擔，應論以
    共同正犯。
　㈦又按詐欺取財罪，係為保護個人之財產法益而設，行為人罪
    數之計算，應依接受詐欺之被害人人數計算。復衡以受詐騙
    之人未必僅有一次匯款紀錄，而在同一次遭受詐騙過程中，
    亦有單一被害人將一個或多個帳戶內之款項，分散轉帳匯款
    入詐欺正犯指示之多個帳戶，或先後一日、多日一再匯款至
    同一帳戶者，故而若以被告提款日期、次數，或所提領帳戶
    之匯款轉入次數，作為評價詐欺取財既遂犯行之罪數，恐嫌
    失當。是以如犯罪事實㈠部分，被害人雖有2次交付款項之行
    為，惟此係被害人遭受詐騙而分次交付財物之結果，應認係
    同一財產法益遭受侵害，只成立1個三人以上共同詐欺取財
    罪。
　㈧被告於被害人交付款項予「車手」少年陳○騏後，多次向「車
    手」少年陳○騏收取如犯罪事實㈠所示之贓款，再於取款後旋
    即將取得之贓款，轉交予「上手」少年金○祐之行為，各行
    為之獨立性均極為薄弱，難以強行分開，依一般社會健全觀
    念，應就被告對同一被害人所交付款項之多次收取並交付給
    共同正犯之行為，視為數個舉動之接續施行，合為包括之一
    行為予以評價，屬接續犯，祇論以1個一般洗錢罪。
　㈨想像競合犯：
　⒈被告就如犯罪事實㈠所示之犯行，係以一行為同時觸犯參與犯
    罪組織罪、三人以上共同詐欺取財罪及一般洗錢罪等3罪名
    ，為想像競合犯，應依刑法第55條規定，從一重之三人以上
    共同詐欺罪處斷。
　⒉被告就如犯罪事實㈡所示之犯行，係以一行為同時觸犯三人以
    上共同詐欺取財罪及一般洗錢罪等2罪名，為想像競合犯，
    應依刑法第55條規定，從一重之三人以上共同詐欺罪處斷。
　㈩被告所犯如犯罪事實㈠、㈡所示2罪，均係侵害不同被害人、告
    訴人之財產法益，是被告所犯三人以上共同詐欺取財罪共2
    罪間，犯意各別，行為互殊，應分論併罰。
　另按兒童及少年福利與權益保障法第112條第1項前段規定：
    「成年人教唆、幫助或利用兒童及少年犯罪或與之共同實施
    犯罪或故意對其犯罪者，加重其刑至二分之一」，查本案被
    告犯本案時，雖與未滿18歲之少年金○祐、少年陳○騏、少年
    劉○霖、少年徐○翔共同犯本案，然被告為89年11月21日生，
    有被告之個人戶籍資料（完整姓名）查詢結果在卷可稽（見
    本院卷第15頁），是被告於本案行為時係未滿20歲之未成年
    人，核與兒童及少年福利與權益保障法第112條第1項前段規
    定之成年人與少年共同實施犯罪之要件不符，尚不得依該規
    定加重其刑，併此敘明。
　刑之減輕事由：
    按想像競合犯之處斷刑，本質上係「刑之合併」。其所謂從
    一重處斷，乃將想像競合犯組成之評價上數罪，合併為科刑
    一罪，其所對應之刑罰，亦合併其評價上數罪之數法定刑，
    而為一個處斷刑。易言之，想像競合犯侵害數法益者皆成立
    犯罪，論罪時必須輕、重罪併舉論述，同時宣告所犯各罪名
    ，包括各罪有無加重、減免其刑之情形，亦應說明論列，量
    刑時併衡酌輕罪部分量刑事由，評價始為充足，然後依刑法
    第55條前段規定「從一重處斷」，非謂對於其餘各罪可置而
    不論。因此，法院決定處斷刑時，雖以其中最重罪名之法定
    刑，做為裁量之準據，惟於裁量其輕重時，仍應將輕罪合併
    評價在內（最高法院108 年度台上字第4405、4408號判決意
    旨可參）。茲分別說明如下：
　①次按參與犯罪組織者，其參與情節輕微者，得減輕或免除其
    刑，組織犯罪防制條例第3條第1項但書定有明文。查被告參
    與「本案詐欺集團」犯罪組織，係依上級成員之指揮負責向
    「車手」收取贓款並交付予「上手」，由被告分工以觀，其
    於密接時間先後收取如犯罪事實㈠、㈡中被害人及告訴人2人
    交付予車手之款項，難認被告參與犯罪組織之情節輕微，自
    無依上開規定減輕和免除其刑之餘地。
　②復按組織犯罪防制條例第8條第1項後段亦規定：「犯第3條之
    罪…偵查及審判中均自白者，減輕其刑。」，查被告就依指
    示收取贓款並交付予「上手」之參與犯罪組織事實，於警詢
    、偵查、本院準備程序及審理時均坦承不諱，是其就所犯參
    與犯罪組織罪，合於上開減刑之規定。
　③又犯洗錢防制法第14條之一般洗錢罪、同條例第15條之特殊
    洗錢罪，在偵查或審判中自白者，減輕其刑，洗錢防制法第
    16條第2項定有明文。查被告於偵查、本院準備程序及審理
    中，均坦承其依指示收領款項，再將贓款交給「上手」少年
    金○祐，進而掩飾詐欺犯罪所得本質、去向之洗錢事實，堪
    認被告於偵查與審判中，對於洗錢之犯行業已自白，合於上
    開減刑之規定。
　④綜上，被告就所犯參與犯罪組織罪、一般洗錢罪雖分別合於
    上開減刑之規定，然經合併評價後，既依想像競合犯從一重
    依刑法之三人以上共同犯詐欺取財罪處斷，依前揭意旨，自
    無從再適用上開規定減刑，惟本院於後述量刑時仍當一併衡
    酌該部分減輕其刑事由，附此敘明。
　爰審酌被告不思以正常途徑獲取財物，僅因貪圖報酬利益，
    即加入詐欺集團，動機不良，手段可議，價值觀念偏差，且
    掩飾、隱匿詐欺犯罪所得本質、去向，所為嚴重損害財產交
    易安全及社會經濟秩序，對被害人及告訴人之財產產生重大
    侵害，兼衡以被告在詐欺集團之角色分工、參與之時間，暨
    衡酌被告犯後坦承全部犯行，且就洗錢犯行於偵查、審判中
    均自白，已符合相關自白減刑規定，然未賠償被害人及告訴
    人之損失，並得到被害人及告訴人之原諒，復斟酌被告之生
    活及經濟狀況、素行、年紀及智識程度等一切情狀，分別量
    處如主文所示之刑，並定應執行之刑，以示懲儆。
　依司法院大法官會議110年12月10日公布之釋字第812號解釋
    ，106年4月19日修正公布之組織犯罪防制條例第3條第3項規
    定：「犯第1項之罪者，應於刑之執行前，令入勞動場所，
    強制工作，其期間為3年。」（嗣107年1月3日修正公布第3
    條，但本項並未修正）就受處分人之人身自由所為限制，違
    反憲法比例原則及憲法明顯區隔原則之要求，與憲法第8條
    保障人身自由之意旨不符，應自本解釋公布之日起失其效力
    。則上開規定既經宣告違憲，且已失其效力，從而自無庸審
    究是否諭知被告強制工作，附此敘明。
　四、沒收：
  ㈠按犯罪所得之沒收、追繳或追徵，在於剝奪犯罪行為人之實
    際犯罪所得（原物或其替代價值利益），使其不能坐享犯罪
    之成果，以杜絕犯罪誘因，可謂對抗、防止經濟、貪瀆犯罪
    之重要刑事措施，性質上屬類似不當得利之衡平措施，著重
    所受利得之剝奪。然苟無犯罪所得，自不生利得剝奪之問題
    ，固不待言，至二人以上共同犯罪，關於犯罪所得之沒收、
    追繳或追徵，倘個別成員並無犯罪所得，且與其他成員對於
    所得亦無事實上之共同處分權時，同無「利得」可資剝奪，
    特別在集團性或重大經濟、貪污犯罪，不法利得龐大，一概
    採取絕對連帶沒收、追繳或追徵，對未受利得之共同正犯顯
    失公平。所謂各人「所分得」，係指各人「對犯罪所得有事
    實上之處分權限」，法院應視具體個案之實際情形而為認定
    ：倘若共同正犯各成員內部間，對於不法利得分配明確時，
    固應依各人實際分配所得沒收；然若共同正犯成員對不法所
    得並無處分權限，其他成員亦無事實上之共同處分權限者，
    自不予諭知沒收；至共同正犯各成員對於不法利得享有共同
    處分權限時，則應負共同沒收之責。至於上揭共同正犯各成
    員有無犯罪所得、所得數額，係關於沒收、追繳或追徵標的
    犯罪所得範圍之認定，因非屬犯罪事實有無之認定，並不適
    用「嚴格證明法則」，無須證明至毫無合理懷疑之確信程度
    ，應由事實審法院綜合卷證資料，依自由證明程序釋明其合
    理之依據以認定之（見最高法院104年度台上字第3937號、3
    604號判決意旨）。
　㈡次按洗錢防制法第18條第1項固規定：「犯第14條之罪，其所
    移轉、變更、掩飾、隱匿、收受、取得、持有、使用之財物
    獲財產上利益，沒收之；犯第15條之罪，其所收受、持有、
    使用之財物或財產上利益，亦同。」為刑法沒收規定之特別
    規定，自應優先於刑法相關規定予以適用，亦即就洗錢行為
    標的之財物或財產上利益，均應依洗錢防制法第18條規定沒
    收之。惟上開條文雖採義務沒收主義，卻未特別規定「不問
    屬於犯罪行為人與否，沒收之」，致該洗錢行為之標的是否
    限於行為人所有者始得宣告沒收，有所疑義，於此情形自應
    回歸適用原則性之規範，即參諸刑法第38條之1第1項前段規
    定，仍以屬於行為人所有者為限，始應予沒收。
　㈢經查，被告於警詢時供稱：擔任收水薪資為向車手拿到的現
    金總額1％等語明確（見偵卷第10頁），可認被告本案獲得之
    報酬為2萬2,500元（計算式：【55萬元+140萬元+30萬元】×
    1％＝2萬2,500元），此核與被告本院準備程序中供稱獲取之
    報酬互核一致（見本院卷第40頁），堪認屬實，本院又查無
    證據足資證明被告就所提領之贓款，於扣除上開報酬外，另
    有事實上之處分權，揆諸前開說明，可認被告因本案犯罪而
    取得之未扣案犯罪所得應為2萬2,500元，且並未發還被害人
    甲○○及告訴人丙○○○等人，自應依刑法第38條之1第1項前段
    規定諭知沒收。
　五、不另為無罪之諭知：
  ㈠公訴意旨就「本案詐欺集團」機房成員冒用警員、檢察官身
    分向被害人及告訴人實施詐術，由詐欺集團成員向被害人及
    告訴人拿取交付之款項之情，認被告就此部分同時涉犯刑法
    第339條之4條第1項第1款之冒用公務員名義犯詐欺取財罪嫌
    。
  ㈡按犯罪事實應依證據認定之，無證據不得認定犯罪事實；又
    不能證明被告犯罪者，應諭知無罪之判決，刑事訴訟法第15
    4條第2項、第301條第1項分別定有明文。又刑事訴訟法第16
    1條第1項規定：「檢察官就被告犯罪事實，應負舉證責任，
    並指出證明之方法。」，因此，檢察官對於起訴之犯罪事實
    ，應負提出證據及說服之實質舉證責任。倘其所提出之證據
    ，不足為被告有罪之積極證明，或其指出證明之方法，無從
    說服法院以形成被告有罪之心證，基於無罪推定之原則，自
    應為被告無罪判決之諭知（最高法院92年台上字第128號判
    決意旨參照）。
  ㈢詐欺集團成員雖冒用警員、檢察官名義詐欺告訴人，惟查，
    被告於本院準備程序中供稱：（你是否知道對方這些詐欺集
    團的人是用什麼方式詐騙被害人？）不知道。」、「（你是
    否知道詐欺集團成員有假冒公務員的身分去詐騙被害人？）
    我不知道。」等語明確（見本院卷第40頁），被告是否知悉
    「本案詐欺集團」所屬「機房」成員冒用公務員身分已有可
    疑，參以若非詐欺集團上層或詐欺集團「車手」人員，其餘
    詐欺集團成員未必知曉詐欺集團成員實際對被害人及告訴人
    施用詐術之手法為何，而被告在「本案詐欺集團」中僅擔任
    「收水」之工作，對於詐欺集團其他成員以何種方式詐欺被
    害人及告訴人，實無從置喙亦毋須關心。此外，復查無積極
    證據足資證明被告知悉其所屬詐欺集團其他成員係冒用公務
    員名義詐欺取財，自無從論以刑法第339條之4第1項第1款之
    冒用公務員名義犯詐欺取財罪，就此部分本應為無罪之諭知
    ，惟依公訴意旨所述之犯罪事實，被告就此部分若構成犯罪
    ，與前揭本院論罪科刑部分，均有想像競合犯之裁判上一罪
    關係，爰均不另為無罪之諭知。
六、應依刑事訴訟法第273條之1第1項、第299條第1項前段、第3
    10條之2、第454條第1項，組織犯罪條例第3條第1項後段，
    洗錢防制法第14條第1項，刑法第11條前段、第28條、第339
    條之4第1項第2款、第51條第5款、第55條、第38條之1第1項
    前段，刑法施行法第1條之1第1項，判決如主文。
七、如不服本判決應於收受判決後20日內向本院提出上訴書狀，
    並應敘述具體理由。其未敘述上訴理由者，應於上訴期間屆
    滿後20日內向本院補提理由書（均須按他造當事人之人數附
    繕本）「切勿逕送上級法院」。
本案由檢察官李家豪、乙○○提起公訴，經檢察官李孟亭到庭執行
職務。
中　　華　　民　　國　　111 　年　　3 　　月　　25　　日
                  刑事審查庭  法  官  李雅雯
以上正本證明與原本無異。
如不服本判決應於收受判決後20日內向本院提出上訴書狀，並應
敘述具體理由。其未敘述上訴理由者，應於上訴期間屆滿後20日
內向本院補提理由書（均須按他造當事人之人數附繕本）「切勿
逕送上級法院」。
                              書記官  陳佩伶
中　　華　　民　　國　　111 　年　　3 　　月　　26　　日
附錄本案論罪科刑法條：
組織犯罪防制條例第3條第1項後段
發起、主持、操縱或指揮犯罪組織者，處3年以上10年以下有期
徒刑，得併科新臺幣1億元以下罰金；參與者，處6月以上5年以
下有期徒刑，得併科新臺幣1千萬元以下罰金。但參與情節輕微
者，得減輕或免除其刑。
中華民國刑法第339條之4第1項第1款、第2款
犯第339條詐欺罪而有下列情形之一者，處1年以上7年以下有期
徒刑，得併科1百萬元以下罰金：
一、冒用政府機關或公務員名義犯之。
二、三人以上共同犯之。
洗錢防制法第14條第1項
有第二條各款所列洗錢行為者，處7年以下有期徒刑，併科新臺
幣5百萬元以下罰金。